【裁判字號】    98,交聲,2122
【裁判日期】    990223
【裁判案由】    交管條例聲異
【裁判全文】
臺灣板橋地方法院刑事裁定            98年度交聲字第2122號
原處分機關  交通部公路總局臺北區監理所
異  議  人  丙○○
上列受處分人因違反道路交通管理處罰條例案件，對於交通部公
路總局臺北區監理所民國98年7 月16日北監自裁字第裁40-Z0000
0000號裁決處分（原舉發通知單號碼：內政部警政署國道公路警
察局公警局交字第Z00000000號），聲明異議，本院裁定如下：
    主  文
原處分撤銷。
丙○○汽車駕駛人，汽車行駛於高速公路，不遵管制規則而有違
規超車行為，處罰鍰新臺幣仟元，並記違規點數壹點。
    理  由
一、原處分意旨略以：異議人丙○○於民國98年4 月6 日14時35
    分，駕駛車號5N-3316 號自用一般小客車，行經國道三號公
    路北向13公里新台5 號出口匝道處，經內政部警政署國道公
    路警察局第九警察隊七堵小隊員警以異議人之車輛有「違規
    行駛單一匝道外側路肩」之違規事由攔停後當場舉發，嗣異
    議人提出申訴，經交通部公路總局臺北區監理所（下稱原處
    分機關）函請舉發警局調查結果，認受處分人確有之違規事
    實，乃依道路交通管理處罰條例第33條第1 項第9 款、第63
    條第1 項第1 款（裁決書漏列第1 款）及違反道路交通管理
    事件統一裁罰基準表之規定，於98年7 月16日以北監自裁字
    第裁40-Z00000000號裁處受異議人罰鍰新臺幣（下同）4,00
    0 元暨記違規點數1 點。異議人於98年7 月16日收受裁決書
    後，旋於同日提出本件異議。
二、異議理由略以：舉發員警所開立之紅單內容一下子說異議人
    走路肩，經申訴後又改為利用單一出口匝道超越停等紅燈車
    輛，但實際上異議人當時是排列在汐止交流道往南港方向匝
    道與新台5 線路口處停等紅燈，哪來超越前車，故紅單內容
    與事實不符。再說異議人與前車距離約有3 公尺，僅車頭未
    與前車對齊，稍微偏右而已，離路邊白色邊線尚約有1.5 公
    尺，並無超越任何車輛，也沒有行走路肩。又若非罰異議人
    不可，請提出舉證照片或相關錄音，並查看交通法規中是否
    有規定車輛停等紅燈或行進中要成一直線，不可以偏左或偏
    右。為此聲明異議，請求撤銷原處分云云。
三、按「汽車行駛高速公路及快速公路，不得有下列行為：…二
    、在路肩上行駛，或利用路肩超越前車或倒車。三、在加速
    車道、減速車道或單車道之匝道上超越前車或倒車。…」，
    高速公路及快速公路交通管制規則第9 條第1 項第2 款、第
    3 款定有明文。次按「汽車行駛於高速公路、快速公路或設
    站管制之道路，不遵使用限制、禁止、行車管制及管理事項
    之管制規則，而有下列行為者，處汽車駕駛人新臺幣3,000
    元以上6,000 元以下罰鍰：…七、違規超車、迴車、倒車、
    逆向行駛。」；又汽車駕駛人違反本條例第33條第1 項者，
    除依原條款處罰鍰外，並予記違規點數1 點，道路交通管理
    處罰條例第33條第1 項第7 款、第63條第1 項第1 款亦有規
    定。再高速公路係指其出入口完全控制，中央分隔雙向行駛
    ，除起訖點外，並與其他道路立體相交，專供汽車行駛之公
    路；交流道係指高速公路及快速公路間或與其他道路連接，
    以匝道構成立體相交之部分；而匝道指交流道中為加減速車
    道及主線車道與其他道路間之連接部分；另路肩指設於車道
    之外側，路面邊線與護欄或邊溝間之部分。高速公路及快速
    公路交通管制規則第2 條第1 款、第12、13、16款亦分別定
    有明文。
四、經查：
  (一)異議人於98年4 月6 日14時35分駕駛車號5N-3316 號自用一
    般小客車，行經國道三號北向13公里新台5 號出口匝道處，
    為內政部警政署國道公路警察局第九警察隊七堵小隊員警以
    異議人有「違規行駛單一匝道外側路肩」之事由而掣單舉發
    乙情，有交通部公路總局臺北區監理所98年7 月16日北監自
    裁字第裁40-Z00000000號裁決書及內政部警政署國道公路警
    察局舉發違反道路交通管理事件通知單各1 份在卷可稽。
  (二)異議人固否認有何違規行為，並以前揭情詞置辯。惟查，國
    道三號北向13公里新台5 號出口匝道係屬單一車道之匝道，
    則異議人駕駛車輛行駛於高速公路進入該單車道匝道，自應
    依序循停等車輛進入高速公路，以維行車安全秩序，然其卻
    未遵守該規則，擅自從匝道上等停號誌之其餘車輛右側超越
    前車，適見亦在該匝道等停號誌之警車後，始停止前進而暫
    停於該警車之右側後方，嗣後並利用警車向右切出暫停於路
    邊以便攔停異議人車輛之際，隨即再切入該警車原暫停之位
    置之事實，業據舉發員警證人乙○○到庭證述：「當時我們
    停在國道三號北向13公里新台五出口匝道，我們正在等停紅
    綠燈，當時我駕駛，另外坐在副駕駛座的同事轉頭看到異議
    人從我們右後方超車停在我們後方。」、「單一匝道，車子
    只能停一排，我們警車是在第幾台車忘記了，我們同事看到
    異議人從其他車輛的右側並排前行，一直到我們警車的右後
    方，停在我們右後方，他一直都還是在車道邊，都還沒有插
    入等紅燈的車陣那排。我同事通知我後，我轉頭看到該車確
    實停在右側的車道上，我們就往前行使到右側路肩，下車後
    ，異議人就開車到我們警車剛剛停止的車陣內，我們就要求
    他將車子停到我們警車的後方，也就是右側路肩。」、「當
    時我們警車在該處停紅燈時，我有特別注意我們警車後方確
    實有其他車輛停放，當我同事看到異議人行駛右側路肩時，
    之後就停在我們警車的右後方，與其他車輛並排。（問：所
    以確定異議人左邊有車？）是的。」等語甚詳，並又當庭繪
    製之現場圖可佐（詳本院98年9 月11日訊問筆錄），復核與
    另名在場目擊員警甲○○於本院證述：「我當時坐在副駕駛
    座，當時我們在新台五匝道口，當時我們在等停紅綠燈，準
    備北上，我們當時停在第二、三台車，我們在那邊常常舉發
    行走路肩的違規，所以會特別注意後方的車輛，當時我坐在
    副駕駛座，我利用後照鏡及右後照視鏡，看到有一台車輛從
    後方一直往前滑行，滑行到我們警車後輪位置的右方，我就
    跟同事說，這台車違規，後照鏡上可能有角度的問題，我特
    別從窗戶探頭去看，確定該車的位置是在我們警車右後車輪
    的平行位置，我告訴我們同事後，他就將車輛往右切到路邊
    ，然後下車對該車輛舉發，我們切車同時，我發現該車順勢
    往我們原本警車停的位置切進去，我們就將他的車子引導到
    路邊，請他下車，開始進行舉發。」、「（問：當時他的車
    從後方滑行到前方時，你們警車後方的車流量如何？）我印
    象中有二、三台車。」、「（問：他滑行的行駛路線為何？
    ）是從這些車子的右邊滑行到前方，我不能說是從第一台車
    就見到他的車，我見到時，大約是警車後方一台車的位置，
    那裡剛好是彎道下來，之前部分剛好是彎道，有角度問題。
    」、「（問：你們後面停的車子，是否有緊鄰著停車？）大
    約正常的停車距離。」等情相符（參本院98年10月21日訊問
    筆錄）。且證人乙○○、甲○○均就當時之客觀環境情狀、
    渠等發現異議人於匝道上利用其餘等停號誌車輛之右側進行
    超車之經過、異議人發現警車後之反應等細節，業已清楚證
    述如上，從而可認證人乙○○、甲○○於前揭時、地執行勤
    務之際，對於在匝道上之車輛動向暨有無違規行使路肩或超
    車等違規情事，已當特別留意而無錯看或誤判之情。
  (三)況交通勤務警察或依法令執行交通稽查任務人員，開單舉發
    違反道路交通管理處罰條例所列之違規事實，經公路主管機
    關或警察機關所為之裁決處罰，本質上為行政處分，係公務
    員基於職務上權力，依法就特定之具體事件所為，並具有公
    法上效果之單方行政行為，而根據公務員為公法上行為具有
    公信力之原則，該行政處分當可被推定為真正，且其據以依
    法處分之事實認定，亦應可推定為正確無誤，故本此公信原
    則，立法者乃制定上開相關規定，使交通勤務警察或依法令
    執行交通稽查任務人員得當機處置而為舉發，以達成維護交
    通秩序及公共安全之行政目的；反之，若謂公務員之一切行
    政行為，均需預留證據以證明其為真實，則國家行政勢必窒
    礙難行，且相關行政目的亦難達成。執此以觀，本件舉發員
    警即證人乙○○、甲○○均係依法執行公務之警員，與異議
    人復無仇隙，衡情當無誣指之理，渠等皆已到庭具結作證，
    更係以刑事責任擔保其等證言之真實性，該兩名員警當不至
    甘冒涉犯偽證罪之風險蓄意構陷異議人，且證人乙○○、甲○○所證述之前揭情節，經本院判斷結果，認為並無違常理
    ，其等當時又係在靜止之狀態下，親眼目睹異議人前開違規
    行為，以一般執勤員警之專業訓練而言，對於該等職務上事
    項之觀察程度自遠較一般人更為專注，其等誤判之可能性極
    低，從而上揭兩名證人到庭所為之前開證述內容，並無顯難
    採信之情況，自足以採憑。
  (四)此外，依證人乙○○所提出其於舉發當時與異議人間對話之
    錄音檔案，證人乙○○於攔停後即一再向異議人表示其有違
    規超車且將車輛行駛至警車之右側處之違規行為，而異議人
    於當場亦不否認其車已駕駛至警車右側，且當時於警車之後
    方尚有其他車輛暫停之事實，此業經本院勘驗該錄音檔案為
    ：「（警）：先生你好，知道為何要攔你下來嗎？剛才我們
    停在單一閘道時，你在我們旁邊，在我們右手邊，對不對？
    這裡是單一閘道，你不能行使外側路肩，對不對？這裡是單
    一閘道，只能行駛一部車，你停在我們右手邊，跟我們併排
    ，沒錯吧？有沒有？你是不是與我們併排？我請問你。（陳
    ）：是沒有完全併排。（警）：就算是你講的沒有完全併排
    ，你在警車右手邊也不行，就表示你有行駛路肩了。（陳）
    ：我是在線裡面。（警）：我跟你講，不管有沒有在線裡面
    ，你就不能行駛在右側路肩。（陳）：我沒有行駛在白線的
    那邊。（警）：那沒錯，可是這是單一閘道，只能一部車而
    已，你在我們警車右手邊就是兩部車了，你就是行駛外側，
    沒錯吧？（陳未答）（警）：是不是？你看到我們警車停在
    那邊，就停到我們右手邊，就沒有再繼續行駛。麻煩駕照行
    照，不好意思。（靜默…）（警）：先生我跟你說，你這個
    在單一閘道行駛路肩，算違規，你這樣也是算行駛路肩的一
    種，我先跟你告知一下，這個依法還是要告發，我要跟你講
    一下。不管你有沒壓到線，就算你講的沒有壓到線，可是在
    單一閘道只能一部車而已，我們警車在單一閘道裡面跟著車
    陣排隊，你在我們的右側…。（陳）：剛好這個地方是轉彎
    …。（警）：轉彎你也是要在我們後面，你轉彎也要進來這
    邊，也是要在警車後面，不可以在我們警車右手邊。（陳）
    ：如果我跟你平行的話，就是兩個車道，但我是只是比較前
    面突出來一點。（警）：沒有，我們看得很清楚，而且我們
    後方還有一台車，對不對？（陳）：後方是有車，沒錯。（
    警）：巡邏車及後方還有一台車，你在兩台車的外側，沒錯
    嘛。（陳）：現在只不過是這樣，你的車在這邊，我的車只
    不過在這邊，那因為我從這邊轉彎過來，因為這邊剛好是一
    個轉彎…。（警）：我們警方後方是否還有另一部車？有車
    吧！（陳）：警車後方是有一部車，我在他的…你們警車在
    這邊嘛，後方還有一台車，他比較進來裡面，我這部車可能
    你從後視鏡看到，因為這邊剛好一個轉彎，我個車在這邊嘛
    ，是這樣嘛！（警）：這樣也不行，你只能停在這部車後方
    ，這個意思你懂嗎？（陳）：對啦…我現在是說這邊是閘道
    剛好是一個轉彎…。（警）：轉彎是沒錯，但你要停車第二
    部車的後方，不可以超過第二部車，是不是，轉彎是沒錯，
    因為這裡是閘道，一定會有轉彎，可是你還是要停在警車後
    方，警車是第一部，後方有一部自小客車是第二部車，你要
    停在第二部車自小客車後方，你不能…你要停在第二部。（
    陳）：我瞭解你的意思…。（警）：你這樣就是違規。（陳
    ）：我知道了啦，但你跟我警告一下，我下回就會知道，因
    為我不是行駛在白線的外面，這樣是行駛路肩這我不知道，
    因為這種情形我是真的不知道，當然我是希望給我一個機會
    ，我是真的不知道，請你幫幫忙，說真格的，你可以去查電
    腦資料，我是一個很守規矩的行車人，我希望是不是可以給
    我機會，讓我知道這樣也不行，我們通常知道高速公路走在
    白線外面是行駛路肩，這個我們都知道，但我是在線的裡面
    ，警官你剛才說的情形，我也已經知道了，但我是在線的裡
    面，你可以這回給我警告嗎？大家通融一下。（警）：這個
    沒有辦法，我跟你說過了…這個單一閘道，要一部接一部車
    …。（陳）：話又說回來，這次我知道了，你可以跟我警告
    ，我真的不曉得，通融一點人情，如果我行駛路肩，被你攔
    下來，如果在白線外面，我明知而故犯，這樣可能是我不對
    ，我還跟你拜託，那就是我不對，我也沒有理由跟你拜託，
    但我行駛在線內，就是我們講的沒有循序，沒有循序你讓我
    一個機會反省，我下次會去注意…。（警）：先生我跟你說
    ，我們後視鏡都看得很清楚。（陳）：對啦…我…。（警）
    ：你有沒行駛我們很清楚。…（後略）」屬實，並製有勘驗
    筆錄可稽（詳本院卷第36至38頁），由此益徵異議人確實已
    於匝道上利用等停號誌車輛之右側進行超車。是異議人抗辯
    其僅係偏右沒有對齊前方車輛而已，但並沒有超越其他車輛
    云云，尚無足採信。
  (五)從而異議人在上揭時、地，未依序排列於其他停等匝道儀控
    管制車輛之後方，而逕於停等車輛之右側行駛，是其確有高
    速公路及快速公路交通管制規則第9 條第1 項第3 款所定「
    於單車道匝道上超車」之違規行為，已堪認定。
  (六)惟觀諸前引高速公路及快速公路交通管制規則第9 條第1 項
    第2 款、第3 款係將「在路肩上行駛、或利用路肩超越前車
    或倒車」與「在加速車道、減速車道或單車道之匝道上超越
    前車或倒車」分列之，兩者顯屬不同之違規行為態樣甚明。
    而依證人乙○○證述：「有路肩行走路肩就是（道路交通處
    罰條例33條第1 項）第9 款，如果沒有路肩就會變成第7 款
    違規超車，匝道、車道、主線車道都有路肩，只是大或小而
    已。」、「我的同事並不確定異議人有沒有走到路肩邊線。
    」、「（問：你看到異議人停止在車輛右側時，他的車子有
    沒有在路肩上，或是在路肩邊線左側？）我看到時，異議人
    有並排，車子是停止在車道上，有沒有停止在路肩上我沒有
    看到，但我可以確定他停止在車道上，只是不能確定有沒有
    壓到路肩邊線。我們同事見到異議人整個超車過程，也不能
    確定他是否有壓在路肩邊線上。」、「（問：你為何會用33
    條第1 項第9 款舉發？）因為匝道比較小，我認定他會行駛
    在路肩上。他停止的時候是不在路肩上，但是我認為匝道比
    較小，他超車的時候應該會行駛在路肩上，所以才會用第九
    款舉發。」等語，以及證人甲○○亦證稱：「（問：他有沒
    有壓在白線上，或是白線之內或外？）這部分我不清楚。」
    等情（分參本院卷第19-20 、30頁），顯見現場員警均無法
    確定異議人當時是否已有在路肩上行駛或利用路肩超越前車
    之行為，反觀異議人自舉發當時即一再以其並未超越路邊邊
    線之情而為爭執，從而本件自無從認定異議人於單車道匝道
    上超車時，尚有高速公路及快速公路交通管制規則第9 條第
    1 項第2 款所定「在路肩上行駛、或利用路肩超越前車或倒
    車」之違規情事，併此指明。
五、綜前所述，異議人於98年4 月6 日14時35分駕駛車號5N-331
    6 號自用小客車，行經國道三號北向13公里新台5 號之單車
    道出口匝道處時，確有違規超車之行為，已甚明確。惟本案
    則無證據可認異議人於超車之際，尚有在路肩上行駛或利用
    路肩超越前車之違規情事，此亦已於前述，從而應認異議人
    係行駛於高速公路違規超車（即高速公路及快速公路交通管
    制規則第9 條第1 項第3 款所定「在單車道之匝道上超越前
    車」），乃違反道路交通管理處罰條例第33條第1 項第7 款
    「違規超車」之規定，而非屬同條項第9 款之「未依規定使
    用路肩」，且原舉發機關於98年5 月15日以公警九交字第09
    80970995號函覆原處分機關時，亦已載明：本案經查為值勤
    員警發現該車利用單一出口匝道超越停等號誌車輛，應係違
    反高速公路及快速公路交通管制規則第9 條第1 項第3 款「
    在加速車道、減速車道或單車道之匝道上超越前車或倒車。
    」，建請更改裁罰違反道路交通管理處罰條例第33條第1項
    第7 款規定等語（參卷宗第10頁），然原處分機關不察，猶
    認異議人係不遵守高速公路及快速公路交通管制規則第9 條
    第1 項第2 款：「在路肩上行駛、或利用路肩超越前車或倒
    車」之管制規則，而依道路交通管理處罰條例第33條第1 項
    第9 款「未依規定使用路肩」之規定裁處異議人罰鍰4,000
    元，暨依同條例第63條第1 項第1 款之規定記違規點數1 點
    ，於法自有未合。是以異議人之異議雖無理由，然原處分既
    有上述可議之處，仍無可維持，應由本院予以撤銷，復參酌
    異議人係於應到案日期前即向原處分機關提出申訴，爰另依
    道路交通管理處罰條例第33條第1 項第7 款、同條例第63條
    第1 項第1 款及違反道路交通管理事件統一裁罰基準表規定
    等規定裁處如主文第二項所示，以期適法。
據上論斷，應依道路交通案件處理辦法第20條，裁定如主文。
中    華    民    國    99    年    2     月    23    日
                      交通法庭  法  官  邱景芬
以上正本證明與原本無異
如不服本裁定應於送達後5日內向本院提出抗告狀
                                書記官  周百川
中    華    民    國    99    年    2     月    23    日

司法院資訊處製作；財團法人民間司法改革基金會備份。
